臺灣臺北地方法院民事判決
108年度家重繼訴字第29號
原      告  林瑞華  
            林慧禎  
共      同
訴訟代理人  鄧翊鴻律師
被      告  林瑞傑  
訴訟代理人  李立普律師
            洪國勛律師
            謝佳穎律師
上列當事人間請求特留分扣減事件，本院於民國110年10月14日
言詞辯論終結，判決如下：
　　主　文
被告應將如附表一所示土地及房屋於民國108年2月1辦理之遺囑
繼承登記予以塗銷。
原告其餘之訴駁回。
訴訟費用由被告負擔四分之三，餘由原告負擔。
　　事實及理由
一、原告起訴主張：
　㈠被繼承人林余淑瑜於民國108年1月16日死亡，兩造為其全體
    繼承人，應繼分各為3分之1，特留分各為6分之1。林余淑瑜
    於103年5月6日立有公證遺囑（下稱系爭遺囑），將附表一
    遺產項目欄所示土地及房屋（下稱系爭房地）指定分配予被
    告林瑞傑，其餘動產則由原告林瑞華、林慧禎與被告平均分
    配，並指定被告為遺囑執行人。林余淑瑜之遺產總價值為新
    臺幣（下同）80,473,075元，系爭遺囑指定之遺產分配方式
    ，已侵害原告之特留分，故類推適用民法第1225條規定，行
    使特留分扣減權。又被告已於108年2月1日將系爭房地以遺
    囑繼承為原因登記為所有權人，爰依民法第767條第1項規定
    ，請求被告將該遺囑繼承登記予以塗銷，並在系爭房地回復
    為被繼承人林余淑瑜遺產後，請求依民法第1164條、第830
    條第2條規定分割遺產等語。
　㈡並聲明：1.被告應將系爭房地，於108年2月1日所為之遺囑繼
    承登記塗銷。2.就附表所示被繼承人林余淑瑜之遺產，應按
    特留分比例予以分割。
二、被告則以：
　㈠兩造之父親林以火於86年過世前，即已就系爭房地繼承事宜
    預作安排，原告二人清楚知悉系爭房地將由被告單獨繼承，
    20多年來均未有爭執，於繼承開始後，亦表明同意依照系爭
    遺囑指定之遺產分割方法為分配，已屬拋棄特留分權之意思
    表示，自不得再行使特留分之扣減權。縱認原告得行使特留
    分扣減權，林余淑瑜尚有元大商業銀行存款15,969元、國泰
    世華商業銀行民權分行存款115元、3,307元、玉山商業銀行
    台大分行存款2,150元、第一商業銀行高雄分行1,985元，共
    計23,526元，及原先置於林余淑瑜住處保險箱中之現金（新
    臺幣46,000元、日幣45,000元、美金3,086元、歐元200元）
    與鑽石、珠寶、手錶、首飾等貴重物品，亦均應列入林余淑
    瑜之遺產範圍；此外，被告代墊遺產債務包含喪葬費用53,6
    00元、遺產稅2,492,654元、107年綜合所得稅27,003元，應
    自應繼遺產總額中先予扣除，方能計算原告之特留分。又原
    告曾於108年3月間委託正心不動產估價師聯合事務所就系爭
    房地為鑑價，系爭房地總價值為41,915,364元，原告所提估
    價摘要及臺中市不動產估價師公會之鑑價結果，明顯高於市
    場交易行情而無可採等語。
　㈡並聲明：原告之訴駁回。
三、兩造不爭執之事項
　㈠被繼承人林余淑瑜於108年1月16日死亡，兩造為其全部繼承
    人，應繼分各3分之1，特留分各為6分之1（見本院卷一第17
    頁、第85至92頁）。
　㈡林余淑瑜103年5月6日所為系爭公證遺囑為真正。系爭遺囑指
    定系爭房地由被告單獨繼承，其餘現金、存款、股票等動產
    則由兩造平均分配（見本院卷一第131至133頁）。
　㈢系爭房地業經被告於108年2月1日辦理遺囑繼承登記（見本院
    卷一第123至145頁、第441至456頁）。
四、兩造之爭執事項：
　㈠被繼承人林余淑瑜之全部遺產項目及價值為何？
　　⒈被告主張林余淑瑜尚有存款23,526元、新臺幣及外幣現金
      與鑽石、珠寶、金元寶、手錶、珍珠、首飾等動產，均應
      列入遺產總額，是否有理？
　　⒉被告主張其代為墊付之喪葬費用53,600元、遺產稅2,492,6
      54元、107年綜合所得稅27,003元，依民法第1150條規定
      ，應自應繼遺產中先予扣除，是否有理？
　㈡系爭遺囑是否侵害原告的特留分？原告是否有拋棄特留分權
    之意思表示？
　㈢原告請求被告塗銷系爭房地108年2月1日遺囑繼承登記，是否
    有理？
　㈣原告請求分割被繼承人林余淑瑜之遺產，是否有理？
五、得心證之理由
　㈠林余淑瑜之全部遺產項目及價值為何？
　　⒈附表二所示存款、投資部分：
　　　查林余淑瑜死亡時，遺有附表二編號1至6之存款、投資，
      為兩造所不爭執，並有財政部臺北國稅局遺產稅繳清證明
      書在卷可佐（見本院卷二第241頁）。被告主張林余淑瑜
      名下尚有如附表二編號7至11所示之存款，共計23,526元
      ，業據提出元大商業銀行存款餘額證明書、國泰世華商業
      銀行存款餘額證明書、玉山銀行個金集中部109年8月26日
      玉山個（集中）字第1090100250號函、第一商業銀行109
      年9月7日一總營集字第101720號函為證（見本院卷一第32
      3頁、卷二第119至126頁），且為原告所不爭執（見本院
      卷一第484頁），應堪認定，此部分存款金額應列入應繼
      遺產範圍。
　　⒉現金部分：
　　　被告主張林余淑瑜遺有如附表二編號12所示之新臺幣及外
      幣現金，業據提出原告林瑞華之配偶林陳麗珍手寫製作之
      手尾錢清單為憑（見本院卷一第325頁），原告對此亦無
      爭執（見本院卷一第485頁），應堪認定，此部分亦應列
      入應繼財產範圍。
　　⒊鑽石、珠寶等動產部分：
　　　⑴按當事人主張有利於己之事實者，就其事實有舉證之責
        任，民事訴訟法第277條本文定有明文。被告主張林余
        淑瑜住處保險箱內存有鑽石、珠寶、金元寶、手錶、珍
        珠、首飾等動產，為林余淑瑜之遺產，自應由被告就此
        事實之存在負舉證責任。
　　　⑵查被告主張上開事實，固據提出兩造間LINE對話紀錄、1
        08年1月25日錄音光碟及譯文、林余淑瑜生前配戴首飾
        之生活照片等為憑（見本院卷一第229至294頁、第319
        至320頁、第327至339頁、第611頁），惟被告於申報林
        余淑瑜之遺產稅資料時，並未有鑽石、珠寶等動產之相
        關記載，有財政部臺北國稅局遺產稅繳清證明書及申報
        資料在卷可稽（見本院卷二第239至261頁）。又兩造於
        108年1月25日開啟保險箱時，既有就林余淑瑜留存之新
        臺幣及外幣現金為清點，並製作清單（即前述手尾錢清
        單），由被告確認簽名，殊難想像對於價值逾數倍、數
        量繁多之鑽石、珠寶、手錶等貴重財物反未予清點、記
        錄，且當時在場之人均未表示異議。被告雖提出兩造間
        LINE對話紀錄為證，然從對話過程觀之，僅有被告單方
        陳述，未見原告等人就被告所傳訊息有所確認或回覆；
        108年1月25日錄音譯文，原告林瑞華亦僅稱「等一下我
        們進去，我打開保險箱，保險箱是這樣」等語，全程無
        隻字片語提到保險箱內存有鑽石、珠寶等物，是上開對
        話紀錄、錄音，均難資為林余淑瑜遺有鑽石、珠寶等動
        產之證明。
　　　⑶至證人黃鳳嬌雖證稱：林余淑瑜房內之保險箱，存有現
        金、首飾、珠寶及股票，108年1月25日清點時，首飾交
        給大姐林慧禎，珠寶、黃金、項鍊交給林陳麗珍等語，
        但為原告所否認。衡以證人黃鳳嬌為被告之配偶，與原
        告等人立場本屬對立，實難期待黃鳳嬌之證詞無偏頗之
        餘，自無從僅憑黃鳳嬌之證詞，逕予認定所述珠寶、黃
        金等物品存在且現由原告所持有，甚而命原告提出。綜
        上，被告對於鑽石、珠寶等動產為林余淑瑜遺產之事實
        ，與該等物品之項目、樣式、數量、真贗、價值等，均
        未能舉證以實其說，被告此部分主張自難憑採。
　　⒋喪葬費、遺產稅、綜合所得稅部分：
　　　⑴按關於遺產管理、分割及執行遺囑之費用，由遺產中支
        付之，民法第1150條前段定有明文。被繼承人之喪葬費
        用，是否為繼承費用，民法雖未明文規定，然此項費用
        既為完畢被繼承人之後事所不可缺，復參酌遺產及贈與
        稅法第17條第1項第10款，將被繼承人之喪葬費，與執
        行遺囑及管理遺產之直接必要費用一同規定應自遺產總
        額中扣除，解釋上應列為繼承費用由遺產負擔，故實際
        為埋葬該死亡者所生之費用，且依一般倫理價值觀念認
        為必要者，應由遺產支付，在計算遺產價值時，則應將
        喪葬費用予以扣除。又遺產稅之繳納，應屬遺產保存上
        所必要之費用，為遺產管理費用，於計算特留分，核計
        被繼承人遺產價值時，亦應將遺產稅予以扣除（最高法
        院102年度台上字第1163號判決意旨參照）。經查，被
        告支出被繼承人林余淑瑜之喪葬儀式費用53,600元、遺
        產稅2,492,645元，業據提出臺灣仁本服務集團定型化
        契約、財政部北區國稅局108年度遺產稅繳款書在卷可
        佐（見本院卷一第411頁、第321頁），且為原告所不爭
        執，依上開說明，於計算遺產價值時，應予扣除。
　　　⑵被告代墊繳納林余淑瑜積欠之107年綜合所得稅27,003元
        ，業據其提出財政部臺北國稅局綜合所得稅核定通知書
        、繳款書為據（本院卷二第233至237頁），此部分既為
        林余淑瑜生前債務，自屬被繼承人之遺產債務，於計算
        應繼財產時應予扣除。
　　⒌系爭房地價值部分：
　　　本院經雙方當事人合意（見本院卷二第53頁、第58頁）囑
      託臺中市不動產估價師公會對於系爭房地在繼承開始時即
      108年1月16日之交易現值進行鑑定，系爭房地鑑定價格為
      51,728,530元，有臺中市不動產估價師公會函覆不動產估
      價報告書附卷可憑（見本院卷二第149至151頁）。本院審
      酌臺中市不動產估價師公會就系爭房地，先進行一般因素
      分析、市場概況分析、區域因素分析、個別因素分析，採
      用比較法、收益法二種估價方式，與比較標的進行分析及
      加權比重，並考量勘估標的未達最高有效利用等條件差異
      進行調整、修正推估而得出系爭房地價值，鑑定內容及技
      術均具有一定之專業性，核屬公正客觀，足堪憑採。被告
      雖爭執上開鑑定報告採用「建坪比價法」作為價格推演基
      礎，悖於一般社會通念與市場交易型態，選取之比較標的
      於建築結構、屋齡、樓高等條件與勘估標的有落差，就個
      別因素調整率大於15%，估價方式違反不動產估價技術規
      則相關規定，不具客觀合理性，且顯有高估系爭房地之價
      值云云。惟查，系爭房地為透天建物型態，非屬區分所有
      建物，以建坪單價作為價格評估之基礎，運用比較法及收
      益法作為價格之推估方式，並未違反不動產估價技術規則
      相關規定。此外，因該地段土地使用管制之法定容積率為
      220%，勘估標的目前使用容積率僅約145%，故判定土地使
      用現況未達最高最有效利用情況。又經調查、分析，比較
      標的一至三已為同一供需圈內相對具有較高替代性之比較
      標的，考量比較標的與勘估標的個別因素、土地使用現況
      差異較大，故在「建坪單價隱含土地價值」項目中調整率
      大於15%，已於備註欄中敘明理由，有臺中市不動產估價
      師公會110年6月16日函覆說明可參（見本院卷二第277至2
      83頁），足認鑑定單位之估價程序符合相關技術準則，被
      告徒執其單方委託正新不動產估價師聯合事務所出具之不
      動產估價報告書，指摘鑑定價格過高，卻未見其舉證說明
      該不動產估價報告書有何特別可信之處，自難憑採。
　　⒍綜上所述，附表一、二遺產項目價額加總為77,178,943元
      ，扣除喪葬費用53,600元、遺產稅2,492,645元、綜合所
      得稅27,003元後，總計被繼承人林余淑瑜之遺產總額應為
      74,605,695元（計算式：77,178,943－53,600－2,492,645－
      27,003＝74,605,695）。
　㈡系爭遺囑是否侵害原告的特留分？原告是否有拋棄特留分權
    之意思表示？
　　⒈按應得特留分之人，如因被繼承人所為之遺贈，致其應得
      之數不足者，得按其不足之數由遺贈財產扣減之，民法第
      1225條定有明文。又同法第1187條規定，遺囑人於不違反
      關於特留分規定之範圍內，得以遺囑自由處分遺產。是被
      繼承人自由處分財產之情形，並不限於遺贈而已，指定遺
      產分割方法及應繼分之指定，若侵害特留分，自可類推適
      用民法第1225條，許被侵害者，行使扣減權（最高法院10
      4年度台上字第1480號判決意旨參照）。經查，林余淑瑜
      生前為系爭遺囑，指定系爭房地由被告單獨繼承，其餘財
      產由兩造平均繼承等情，有系爭遺囑可稽（見本院卷一第
      131至133頁），堪認系爭遺囑具指定遺產分割方法之性質
      。林余淑瑜之遺產總額總計74,605,695元，已如前述，而
      原告之特留分比例各為6分之1，則原告各應得之特留分價
      值應為12,434,283元（計算式：74,605,695×1/6＝12,434,
      282，元以下四捨五入)。林余淑瑜以系爭遺囑所定遺產分
      割方法，將系爭房地指定由被告單獨繼承，其餘動產由兩
      造平均分配，原告僅各分得價值8,483,471元之動產（計
      算式：25,450,413×1/3＝8,483,471），已侵害原告之特留
      分。從而，原告主張系爭遺囑就遺產之分配，侵害渠等之
      特留分，類推適用民法第1225條規定，渠等得行使扣減權
      乙情，即屬可採。
　　⒉被告主張原告二人早已知悉系爭房地將由被告單獨繼承，2
      0多年來均未有爭執，並在繼承開始後，同意被告依照系
      爭遺囑指定之分配方式執行，已有拋棄特留分權之意思表
      示，自不得再行使扣減權等語，並提出108年1月25日錄音
      光碟及譯文為憑（見本院卷一第319至320頁、第611頁）
      。按特留分扣減權，係為應得特留分之繼承人利益而存在
      ，得行使扣減權之繼承人於繼承開始後，固得拋棄對於受
      利益之其他共同繼承人之扣減權。惟查，系爭遺囑於遺囑
      人林余淑瑜108年1月16日死亡時，始發生效力，在繼承開
      始前，遺產價值總額尚屬不明，原告實無從知悉特留分遭
      侵害並行使扣減權，自不得僅以原告此前未有反對之意思
      表示，遽認渠等有默示預為拋棄特留分扣減權之意思表示
      。而依被告所提錄音譯文內容，兩造於108年1月25日討論
      林余淑瑜之遺產繼承事宜時，原告林瑞華固有稱：「……我
      的原則就是到現在還是要讓媽媽開心，她寫什麼我就怎麼
      做……本遺囑由次子林瑞傑執行，現在給你執行，你就開始
      辦，那到時候辦完就拿來給我們……臺中那間房子就是她要
      給瑞傑的，這從很早就沒有爭議，這之前爸爸就跟我說，
      爸爸從過世就說到現在，阿嬤的意思嘛，所以這從頭到尾
      都沒有爭議，這個就是你的，你去處理嘛……」等語，同時
      表示會再與會計師和律師討論，一切依法行事。從上開對
      話內容觀之，尚不能明確認定原告林瑞華有拋棄特留分之
      意思表示，被告執此抗辯原告已拋棄特留分之扣減權云云
      ，自屬無據。
　㈢原告主張依民法第767條第1項規定，請求被告將系爭房地於1
    08年2月1日以遺囑繼承為原因辦理之登記予以塗銷，為有理
    由，應予准許：
　　⒈按特留分係概括存在於被繼承人之全部遺產，並非具體存
      在於各個特定標的物，故扣減權利人苟對扣減義務人行使
      扣減權，扣減之效果即已發生，其因而回復之特留分乃概
      括存在於全部遺產，並非具體存在於各個標的物（最高法
      院103年度台上字第2071號判決意旨參照）。原告行使特
      留分扣減權後，系爭遺囑所為前開遺產分割方法之指定，
      已於侵害原告特留分範圍內失其效力，其因而回復之特留
      分乃概括存在於包含系爭房地在內之林余淑瑜遺產，故原
      告因繼承取得系爭房地之所有權，自因行使扣減權而仍存
      在。然因系爭房地經被告於108年2月1日以遺囑繼承登記
      為原因，辦理所有權移轉登記為自己所有，有系爭土地登
      記第一類謄本在卷可按（見本院卷一第441至456頁），已
      屬妨害原告之所有權行使，原告既為系爭房地公同共有人
      之一，自得本所有權人之地位，依民法第828條第2項、第
      821條及第767條第1項規定，請求被告塗銷附表一所示不
      動產之遺囑繼承登記。
　　⒉從而，原告請求被告應將如附表一所示土地房屋於108年2
      月1日以「遺囑繼承」為原因辦理之登記予以塗銷，為有
      理由，應予准許。
　㈣原告請求分割被繼承人林余淑瑜之遺產部分？
　  ⒈按因繼承、強制執行、徵收、法院之判決或其他非因法律
      行為，於登記前已取得不動產物權者，應經登記，始得處
      分其物權。民法第759條定有明文。分割共有物既對於物
      之權利有所變動，即屬處分行為之一種，凡因繼承於登記
      前已取得不動產物權者，其取得雖受法律之保護，不以其
      未經繼承登記而否認其權利，但繼承人如欲分割其因繼承
      而取得公同共有之遺產，因屬於處分行為，依上開規定，
      自非先經繼承登記，不得為之。又民法第1164條所定之遺
      產分割，係以整個遺產為一體為分割，並非以遺產中個別
      之財產分割為對象，故分割方法係對全部遺產整體為之。
      附表一所示土地之遺產，為原審確定之事實，而被上訴人
      依系爭遺囑就上開土地所為之遺囑繼承登記，業經原審判
      命其塗銷確定，則上開土地似未經繼承登記，原審逕准對
      全部遺產為分割，於法自有可議（參見最高法院107年度
      台上字第1676號民事判決意旨參照）。
　　⒉查被繼承人林余淑瑜所遺如附表一所示之遺產，前雖經原
      告按系爭遺囑意旨登記由自己單獨繼承取得，然該部分遺
      產既經本院前開認定應予塗銷，而塗銷遺囑繼承登記之結
      果，該部分遺產當然回復至被繼承人林余淑瑜名下，揆諸
      前開規定，繼承人仍須就該部分遺產辦理繼承登記後，始
      得請求分割遺產。從而，本件原告併於依民法第1164條規
      定請求對被繼承人林余淑瑜所遺如附表一、二之遺產為分
      割，則無理由，應予駁回。
六、綜上所述，原告依民法第767條第1項規定，請求被告將系爭
    房地於108年2月1日辦理遺囑繼承登記予以塗銷，為有理由
    ，應予准許。惟原告依民法第1164條規定，請求對被繼承人
    林余淑瑜所遺如附表一、二之遺產為分割，則無理由，應予
    駁回。
七、本件事證已臻明確，兩造其餘攻擊防禦方法及證據資料，經
    本院斟酌後，認均不足以影響本判決之結果，自無逐一詳予
    論駁之必要，併此敘明。
八、訴訟費用負擔之依據：家事事件法第51條、民事訴訟法第79
    條、第85條第1 項但書。
中　　華　　民　　國　　110 　年　　10　　月　　29　　日
　　　　　　　　　家事法庭   法  官   潘英芳
以上正本係照原本作成。
如不服本判決，應於送達後20日內，向本院提出上訴狀並表明上
訴理由，如於本判決宣示後送達前提起上訴者，應於判決送達後
20日內補提上訴理由書（須附繕本）；如委任律師提起上訴者，
應一併繳納上訴審裁判費。
中　　華　　民　　國　　110 　年　　10　　月　　29　　日
                             書記官   李一農

附表一：被繼承人之遺產（系爭房地部分）
編號 遺產項目 權利範圍 1 臺中市○區○○段000000000地號土地（面積27平方公尺） 全部 2 臺中市○區○○段000000000地號土地（面積53平方公尺） 全部 3 臺中市○區○○段000000000地號土地（面積16平方公尺） 全部 4 臺中市○區○○段000○號房屋（建物總面積139.43平方公尺） 全部 說明： 一、被告林瑞傑於108年2月1日以遺囑繼承為原因登記，取得不動產所有權。 二、上開不動產經鑑定於108年1月16日總價為51,728,530元。   

附表二：被繼承人之遺產(存款、投資、現金部分)
編號 遺產項目 新臺幣(元) 1 合作金庫商業銀行存款 （帳號：0000000000000） 711,023 2 合作金庫商業銀行存款 （帳號：0000000000000） 1,546 3 星展銀行活存存款 6,386 4 星展銀行定存存款 625,750 5 星展銀行外匯存款 641,937 6 光陽工業股份有限公司486,28股（投資） 23,278,223 7 元大商業銀行存款（帳號：00000000000000） 15,969 8 國泰世華商業銀行民權分行存款（帳號：000000000000） 115 9 國泰世華商業銀行民權分行存款（帳號：000000000000） 3,307 10 玉山商業銀行台大分行存款 2,150 11 第一商業銀行高雄分行存款（帳號：00000000000） 1,985 12 現金（包含新臺幣46,000元、日幣45,000元、美金3,086元、歐元200元，均按繼承開始時臺灣銀行公告現金匯率計算其價值，元以下四捨五入） 162,022 合計  25,450,413